臺灣高等法院臺中分院民事判決　九十一年度上字第六六號
　　上　訴　人　巳○○
　　　　　　　　酉○○
　　　　　　　　申○○
　　　　　　　　未○○
　　　　　　　　戊○○
　　　　　　　　己○○
　　　　　　　　卯○○
　　　　　　　　庚○○
　　　　　　　　辰○○
　　　　　　　　甲○○○
　　　　　　　　乙○○○
　　　　　　　　丁○○
　　　　　　　　午○○
　　被上訴人　　戌○○
右當事人間請求分割共有物事件，上訴人對於中華民國九十年七月十九日台灣彰化地
方法院八十八年度訴字第三三六號第一審判決，提起上訴，本院判決如左：
  主      文
上訴駁回。
第二審訴訟費用由上訴人巳○○負擔。
  事      實
甲、上訴人巳○○方面：
一、聲明：求為判決：(一)原判決關於分割方法部分廢棄。(二)如附圖二所示之Ａ部分面
    積０．０二０七二五公頃土地分歸上訴人（即上訴人酉○○、申○○、未○○以
　　外之上訴人）按原應有部分比例共同取得，餘分歸被上訴人與上訴人酉○○、申
　　○○、蕭炯熙共同取得。
二、陳述：除與原判決記載相同者，茲引用之外，補稱：
    (一)原判決之分割線剛好分割上訴人等整排房屋，則全部房屋勢將全部或部分拆除
      ，且拆除後再予以整修，花費甚鉅，實不符經濟效益。
    (二)社會環境變遷，改變黃氏土地共有人之思維，九十年七月十九日台灣彰化地方
      法院判決後，黃氏家族土地共有人原則上大部分也同意該判決。本案訴訟前上
      訴人曾找酉○○協調二次，但其弟弟蕭家銘卻在無預警情況下逕提出訴訟，聲
      稱迭次要求分割均無結果而提出訴訟之假證詞，此與事實不符。
三、證據：援用第一審所提之證據。
乙、上訴人酉○○等人（即除上訴人巳○○外之其餘上訴人）方面：均未於言詞辯論
　　期日到場，亦未提出任何書狀為聲明或陳述。
丙、被上訴人方面：
一、聲明：求為判決：駁回上訴。
二、陳述：除與原判決記載相同者，茲引用之外，補稱：
    按共有人因共有物分割之方法，不能協議決定，而提起請求分割共有物之訴，應
    由法院依民法第八百二十四條命為適當之分配，不受任何共有人主張之拘束。審
    判上之共有物分割方法，在德、日、瑞民法，固以原物分割為原則，價金分配為
    例外，但我國民法對於二者，則無分軒輊，均應由法院斟酌當事人之聲明，共有
    物之性質、經濟效用及全體共有人之利益等公平決定之。查本件系爭坐落彰化縣
    田中鎮○○段第一二二六號土地（下簡稱系爭土地），其地形狹長，北側面臨田
    中鎮○○路，東側毗鄰之同所第一二二五號土地，為全體黃姓上訴人及小池宏文
    、乙○○○等分別共有，西側毗鄰之同段第一二二九號土地，則為全體蕭姓當事
    人所分別共有；且系爭土地北側面臨中州路三分之二部分，其地上均蓋有建築物
    ，其東半部為黃姓當事人所有之磚造及木造平房，西半部則為蕭姓當事人所有之
    磚造及鐵架房屋，其餘靠南側三分之一部分為空地。按上述之地上建物分別為兩
    造之祖父所建造，嗣由兩造基於繼承取得，迄今已達八、九十餘年之久，老舊腐
    朽不堪，應無刻意保留之必要，況依原審方案縱須拆除部分建物，但對上訴人等
    權益之影響亦屬輕微。至於上訴人巳○○所主張之方案，其分割線曲折，兩造所
    取得之土地南北寬度均不等齊，顯然不利於日後之土地之利用，自屬有損土地之
    經濟效益；又同筆土地，其面臨道路部分之價值，較其他裡地為高，乃眾所週知
    之事實。如依其主張之方案分割，黃姓當事人將取較寬之臨路地，亦屬有違公平
    正義原則，故其方案顯非適宜，被上訴人礙難同意。
三、證據：援用第一審所提之證據。
丁、本院依聲請履勘現場，並囑託彰化縣田中地政事務所測量，製有土地複丈成果圖
    在卷。
  理      由
一、本件被上訴人蕭家銘（八十九年八月二十四日死亡）及視同上訴人黃金枝於原審
    訴訟中死亡，分別由蕭家銘之繼承人戌○○，黃金枝之繼承人黃曾年、丙○○、
    子○○、丑○○、辛○○、壬○○、癸○○依法承受訴訟，核無不合，應予准許
    。
二、上訴人申○○、未○○、丁○○、戊○○、庚○○、辰○○、甲○○○、乙○○
    ○、黃曾年、子○○、丑○○、黃淑芬、壬○○、癸○○等經合法通知，未於言
    詞辯論期日到場，核無民事訴訟法第三百八十六條各款所列情形，爰依被上訴人
    之聲請，由其一造辯論而為判決。
三、本件被上訴人起訴主張：坐落彰化縣田中鎮○○段第一二二六號，地目為建地，
    面積０‧０四一四五０公頃土地（即系爭土地），為被上訴人與上訴人酉○○、
    申○○、未○○、丁○○、戊○○、己○○、卯○○、庚○○、辰○○、午○○
    、巳○○、甲○○○、乙○○○及被繼承人黃金枝所共有，應有部分如附表所示
    ，黃金枝已於八十九年二月九日死亡，其繼承人為上訴人寅○○、丙○○、子○
    ○、丑○○、辛○○、壬○○、癸○○，迄未就黃金枝所有上開系爭土地之應有
    部分辦理繼承登記，兩造間既無不分割之約定，亦無因物之使用目的不能分割之
    情形，就分割方法又不能達成協議。被上訴人訴請上訴人寅○○、丙○○、子○
    ○、丑○○、辛○○、壬○○、癸○○，就被繼承人黃金枝之應有部分辦理繼承
    登記及准予裁判分割，將如附圖一部分分歸被上訴人及上訴人酉○○、申○○、
    未○○共同取得之判決。上訴人則以：原判決分割方法之分割線剛好分割上訴人
    等整排房屋，則全部房屋勢將全部或部分拆除，且拆除後再予以整修，花費甚鉅
    ，實不符經濟效益，應按附圖二所示之分割方法，將Ａ部分分歸伊等與其餘上訴
    人共有等語，資為抗辯（上訴人巳○○僅對分割方法聲明不服，原判決主文第一
    項關於辦理繼承登記部分即告確定）。其餘上訴人酉○○等人（即除上訴人巳○
    ○外之其餘上訴人）則未到場爭執。
四、被上訴人主張系爭土地為被上訴人與上訴人酉○○、申○○、未○○、丁○○、
    戊○○、己○○、卯○○、庚○○、辰○○、午○○、巳○○、甲○○○、乙○
    ○○及被繼承人黃金枝所共有，應有部分如附表所示，黃金枝已於八十九年二月
    九日死亡，其繼承人為上訴人寅○○、丙○○、子○○、丑○○、辛○○、壬○
    ○、癸○○，迄未就黃金枝所有系爭土地之應有部分辦理繼承登記等情，業據其
    提出土地登記簿謄本、戶籍謄本為證，且為上訴人所不爭執，自堪信為真實。兩
    造間既無不分割之約定，亦無因物之使用目的不能分割之情形，就分割方法又不
    能達成協議。從而，被上訴人訴請上訴人寅○○、丙○○、子○○、丑○○、辛
    ○○、壬○○、癸○○，就被繼承人黃金枝之應有部分辦理繼承登記及准予裁判
    分割，揆諸民法第八百二十三條第一項前段規定，核無不合，應予准許。
五、按法院訂分割方法時，必須考量兩造之利益、意願，由土地上建物現況、各共有
    人員使用位置、分割後各共有人分得土地之方整及利用價值，予以衡量。查系爭
    土地，地形狹長，北側面臨彰化縣田中鎮○○路，東側毗鄰之同地段第一二二五
    地號土地，為全體黃姓上訴人及上訴人甲○○○、乙○○○等分別共有，西側毗
    鄰之同地段第一二二九地號土地，則為被上訴人及上訴人酉○○、申○○、未○
    ○所分別共有，有土地登記簿謄本在卷可按，且系爭土地靠北側三分之二部分，
    於上均有建物，其東半部為上訴人己○○等所有之磚造及木造平房四棟，西半部
    則為蕭家銘所有之磚造及鐵架造房屋三棟，其餘土地即靠南側三分之一部分則為
    空地，前開建物為兩造之祖父所建造，嗣由兩造分別繼承，已有八十餘年歷史，
    堪稱老舊等情，業經本院及原審履勘現場屬實，並囑託彰化縣田中地政事務所至
    現場測量，且製有勘驗筆錄及土地複丈成果圖附卷可憑。經審酌被上訴人所提如
    附圖一所示之方案分割，將系爭土地由北至南從中分割成東西兩塊方整之土地，
    分割後均可面臨中州路，雖因此將拆除上訴人己○○等人所有建物之一小部分，
    惟該建物已為老舊，應無保留之必要，予以拆除對上訴人權益之影響尚屬輕微，
    否則如為保留建物而採用上訴人巳○○所提如附圖二所示之方案予以分割，其分
    割界線曲折，兩造分別所取得之土地南北大小均不等齊，顯不利於日後土地之利
    用。另全體黃姓上訴人及上訴人甲○○○、乙○○○等，及被上訴人與上訴人酉
    ○○、申○○、未○○，分別就系爭土地分割後，於原審均表示仍願維持共有關
    係，是將附圖一所示Ａ部分面積０．０二０七二五公頃劃歸全體黃姓上訴人及上
    訴人甲○○○、乙○○○共十七人（其中寅○○、丙○○、子○○、丑○○、辛
    ○○、壬○○、癸○○依繼承之應有部分保持公同共有），Ｂ部分面積０．０二
    ０七二五公頃則分歸被上訴人與上訴人酉○○、申○○、未○○按原應有部分比
    例共有。故本院認依附圖一所示分割方案，分割後各筆土地較為方整，可供建築
    ，亦便於與鄰地合併規劃有利於日後土地之利用，應足採用，如原判決主文第一
    項所示之分割方法（即附圖一）尚稱公允。上訴人巳○○雖主張依附圖二之分割
    方案分割為當，惟查本件系爭土地，其地形狹長，東側毗鄰之同所第一二二五號
    土地，為全體黃姓上訴人及小池宏文、乙○○○等分別共有，西側毗鄰之同段第
    一二二九號土地，則為全體蕭姓當事人所分別共有，此有土地登記簿謄本附原審
    卷稽，如採附圖二該分割線係為彎曲形分割，兩造共有人分得土地地形不方整（
    成矩形）；且系爭土地北側面臨中州路三分之二部分，其地上均蓋有建築物，其
    東半部為黃姓當事人所有之磚造及木造平房，西半部則為蕭姓當事人所有之磚造
    及鐵架房屋，其餘靠南側三分之一部分為空地。建築年代至今已達八十餘年之久
    ，老舊腐朽不堪，此為兩造所不爭，應無保留經濟價值之必要，況依原審方案縱
    須拆除部分建物，但對上訴人等權益之影響亦屬輕微。再依其主張之分割線曲折
    ，兩造所取得之土地南北寬度均不等齊，顯然不利於日後之土地之利用，自屬有
    損土地之經濟效益；又兩筆土地，其面臨中州路部分面寬不等，臨道路較其他裡
    地為高，分割結果價值不均等。如依上訴人主張之方案分割，黃姓當事人將取得
    臨中州路地較寬之Ａ部分面積０．０二０七二五公頃土地，亦屬有違公平正義原
    則，故上訴人巳○○主張之附圖二方案顯非妥適，自不可採。
六、綜上所述，本件被上訴人主張依附圖一裁判分割為可採，上訴人所辯依附圖二分
    割為無可取。從而，被上訴人本於民法第八百二十三條第一項前段規定，請求裁
    判分割系爭土地為有理由，應予准許。是則原審判命兩造依附圖一方案分割系爭
    共有物，將Ａ部分面積０‧０二０七二五公頃土地分歸上訴人丁○○、戊○○、
    己○○、卯○○、庚○○、辰○○、午○○、巳○○、甲○○○、乙○○○、黃
    曾年、丙○○、子○○、丑○○、辛○○、壬○○、癸○○按原應有部分比例共
    同取得（其中寅○○、丙○○、子○○、丑○○、辛○○、壬○○、癸○○依繼
    承之應有部分公同共有），Ｂ部分面積０‧０二０七二五公頃分歸被上訴人與上
    訴人酉○○、申○○、未○○共同取得，尚稱公允。上訴意旨指摘原判決不當，
    求予廢棄改判，為無理由，應予駁回其上訴。
七、據上論結，本件上訴為無理由，依民事訴訟法第三百八十五條第一項前段、第四
    百四十九條第一項、第七十八條、第四百六十三條，判決如主文。
中　　　華　　　民　　　國　　九十一　　年　　 十一　　 月　　　六　　　日
~B1民事第一庭審判長法　官　林陳松
~B2　　　　　　　　法　官　李寶堂
~B3　　　　　　　　法　官　王重吉
右為正本係照原本作成。
不得上訴。
~B 　 　　　　　　書記官　顏子良
中　　　華　　　民　　　國　　九十一　　年　　 十一　　 月　　　七　　　日
　　　　　　　　　　　　　　　　　　　　　　　　　　　　　　　　　　　　Ｙ
 附表
   ┌────────┬──────┬────────┬──────┐
   │共有人姓名 　　 │應有部分    │共有人姓名      │應有部分    │
   ├────────┼──────┼────────┼──────┤
   │戌○○          │1/8         │巳○○          │1/30        │
   ├────────┼──────┼────────┼──────┤
   │酉○○          │1/8         │午○○          │1/30        │
   ├────────┼──────┼────────┼──────┤
   │申○○          │1/8         │辰○○          │1/30        │
   ├────────┼──────┼────────┼──────┤
   │未○○          │1/8         │甲○○○        │1/20        │
   ├────────┼──────┼────────┼──────┤
   │丁○○          │1/10        │乙○○○        │1/20        │
   ├────────┼──────┼────────┼──────┤
   │戊○○          │1/40        │黃曾年、丙○○、│1/10        │
   ├────────┼──────┤子○○、丑○○、│公同共有    │
   │己○○          │1/40        │辛○○、癸○○、│連帶負擔訴訟│
   ├────────┼──────┤壬○○          │費用        │
   │卯○○          │1/40        │                │            │
   ├────────┼──────┤                │            │
   │庚○○          │1/40        │                │            │
   └────────┴──────┴────────┴──────┘
